臺灣桃園地方法院刑事判決　　　　　　 96年度簡上字第411號
上　訴　人
即　被　告　乙○○
上列上訴人即被告因違反家庭暴力防治法案件，不服本院中華民
國96年7 月9 日96年度壢簡第1240號第一審簡易判決（聲請簡易
判決處刑案號：臺灣桃園地方法院檢察署96年度偵字第8588號）
，提起上訴，本院管轄第二審合議庭判決如下：
    主  文
原判決撤銷。
乙○○違反保護令，處拘役伍拾日，如易科罰金，以新臺幣壹仟
元折算壹日，減為拘役貳拾伍日，如易科罰金，以新臺幣壹仟元
折算壹日。緩刑貳年。
    事  實
一、乙○○與甲○○為配偶，屬家庭暴力防治法第3 條第1 款所
    定之家庭成員。乙○○於民國95年9 月14日、95年10月8 日
    ，在桃園縣楊梅鎮○○街55號住處，動手毆打甲○○成傷，
    已發生家庭暴力事件，且乙○○近年來屢以言語譏諷甲○○
    ，甚至於甲○○以言詞反擊後施以肢體暴力，可認甲○○有
    繼續遭受乙○○實施不法侵害行為之危險，乃經本院依修正
    前家庭暴力防治法第13條（即現行家庭暴力防治法第14條第
    1 項）規定，於95年11月20日以95年度家護字第872 號裁定
    核發乙○○不得對甲○○實施身體或精神上不法侵害之行為
    、不得直接或間接對於甲○○為騷擾之聯絡行為，車牌號碼
    6U -8118號自用小客車之使用權歸甲○○，乙○○應將行車
    執照、汽車鑰匙交付甲○○，有效期間8 個月之民事通常保
    護令，嗣經送達乙○○收受。詎乙○○明知該保護令之內容
    ，仍基於違反保護令之犯意，於該保護令有效期間內之96年
    3 月26日晚間11時許，在桃園縣楊梅鎮○○街55號住處與甲
    ○○發生口角爭執，並對甲○○辱罵「臭雞巴」、「幹妳媽
    雞巴」等語，對甲○○實施精神上不法之侵害行為，而違反
    前開保護令。
二、案經甲○○訴由桃園縣政府警察局楊梅分局報告臺灣桃園地
    方法院檢察署檢察官偵查後聲請以簡易判決處刑。
    理  由
一、訊據被告乙○○固坦承曾於上揭時、地，對甲○○出言稱「
    臭雞巴」等語，並以三字經髒話辱罵甲○○之事實，惟否認
    有何違反保護令之犯行，辯稱：案發當天是因為甲○○一直
    罵我、打我，我被她罵到受不了，才回嘴對甲○○說「妳才
    是臭雞巴」，但我不是要罵甲○○，我實在是因為被甲○○
    罵到受不了，一時自然反應就回嘴了云云。經查：
（一）被告乙○○與告訴人甲○○為夫妻，前於95年11月20日，
      經本院以95年度家護字第872 號民事通常保護令，裁定本
      件被告乙○○不得對告訴人甲○○實施身體或精神上不法
      侵害之行為，保護令有效期間8 個月。該保護令並經被告
      收受，此有前開通常保護令1 份附卷可稽（見偵查卷第17
      頁），核與告訴人指證之情節相符，並據被告供明在卷，
      自堪認定。
（二）被告乙○○於96年3 月26日晚間11時許，在桃園縣楊梅鎮
      ○○街55號住處，對告訴人甲○○出言稱「臭雞巴」、「
      幹妳媽雞巴」一節，業據證人即告訴人甲○○於警詢時證
      述甚詳。又被告乙○○與告訴人甲○○於96年3 月26日晚
      間11時許，係在桃園縣楊梅鎮○○街55號住處2 樓發生爭
      吵及打架事件，被告與告訴人之女夏子喬斯時正在該住處
      4 樓，並親耳聽聞被告與告訴人在2 樓互罵「下流爛雞巴
      」等不堪入耳之言語一情，亦據證人夏子喬於警詢中證述
      綦詳。證人甲○○、夏子喬上開所證被告於前開時、地，
      以言語辱罵甲○○之經過情節及辱罵內容，核與被告乙○
      ○於警詢以迄本院審理中供稱；「我與告訴人於96年3 月
      26 日 晚間11時許，在桃園縣楊梅鎮○○街55號住處，發
      生口角爭執，遭告訴人出言謾罵後，因一時氣憤難忍，遂
      對告訴人出言罵稱『妳才是臭雞巴』，也有罵告訴人三字
      經。」等情，互核大致相符。是被告乙○○於96年3 月26
      日晚間11時許，在桃園縣楊梅鎮○○街55號住處，因與告
      訴人甲○○發生口角糾紛，於雙方互叫罵爭吵之際，被告
      乙○○即對告訴人甲○○以「臭雞巴」、「幹妳媽雞巴」
      等不堪入耳之言語辱罵一節，應堪認定。
（三）另按，對於現在不法之侵害，而出於防衛自己或他人權利
      之行為，不罰，刑法第23條前段定有明文。又所謂正當防
      衛，乃對於現時不法之侵害為防衛自己或他人之權利，於
      不逾越必要程度範圍內所為之反擊行為，其界線以排除權
      利侵害實際需要的程度為準（最高法院64年臺上字第2442
      號判例意旨參照）；又正當防衛之要件，必對於現在之不
      正侵害，始能成立，若侵害已過去，或預料有侵害而侵害
      尚屬未來，則其加害行為，自無正當防衛之可言（最高法
      院著有30年上字第1040號、19年上字第1174號判例可參）
      。被告乙○○與告訴人甲○○於案發當時，係因故產生口
      角爭執，且雙方互有言語謾罵，倘被告對告訴人出言不遜
      實難忍受，則大可置告訴人於不理，逕自離開現場，即可
      避免再遭告訴人無理斥罵，而核無以上開侮辱性言語回罵
      告訴人之必要。況告訴人係與被告發生言語爭吵，則在告
      訴人斥罵被告之話語結束後，該次侵害行為即已終結，被
      告並無回罵告訴人以排除言語侵害之必要；倘告訴人尚未
      繼續對被告出言謾罵，被則告遭受言語侵害之行為既尚未
      發生，被告此際亦無從預以辱罵告訴人之方式，先發制人
      以避免再遭告訴人謾罵之可能。再者，被告於其與告訴人
      激烈爭吵之際，竟出言「臭雞巴」等語辱罵告訴人，且辱
      罵音量之大，甚且使當時位在住處4 樓之證人夏子喬猶可
      清楚聽聞，此舉除徒增告訴人心中不悅，使糾紛事端擴大
      、加劇兩造爭吵外，核無可能因此即得阻止告訴人出言謾
      罵之行為，而排除被告續遭告訴人斥罵之侵害行為。是被
      告於口角爭吵之際，對告訴人出言罵稱「臭雞巴」等語，
      或無正當防衛之情狀、或非排除告訴人言語謾罵之有效手
      段，而均與正當防衛之要件有所扞格，被告此舉顯非排除
      告訴人斥罵並終結爭執之方式，而係遭告訴人出言謾罵後
      ，因心情氣憤、激動難忍，而以前開侮辱性字眼辱罵告訴
      人，藉此言語攻擊告訴人之情緒心神，以達洩憤目的之報
      復手段。是被告以上開「臭雞巴」、「幹妳媽雞巴」辱罵
      告訴人，其意即在以此方式對告訴人甲○○實施精神上不
      法侵害行為一節，堪以認定。至被告所稱，其於爭執之際
      亦遭告訴人以言語謾罵一節，則屬被告是否對告訴人追究
      其責之問題，與本件被告以言語對告訴人實施精神上不法
      侵害行為，係屬二事，尚難以此即為被告有利之認定。
二、綜上所述，本件事證明確，被告犯行洵堪認定，應予依法論
    罪科刑。
三、按被告行為後，家庭暴力防治法已於96年3 月28日修正公布
    ，舊法第13條調整後列為新法第14條第1 項、舊法第50條調
    整後則列為新法第61條。新法第61條僅將條文中「違反法院
    依第13條、第15條所為下列之裁定」依照修法時條號之變動
    修正為「違反法院依第14條第1 項、第16條第3 項所為之下
    列裁定」，實質上並無變更，故不生新舊法比較之問題，應
    逕適用裁判時之規定，合先敘明。是核被告所為，係犯裁判
    時家庭暴力防治法第61條第2 款之違反保護令罪。原審認被
    告罪證明確，予以論罪科刑，固非無見。惟查，中華民國九
    十六年罪犯減刑條例業於96年6 月15日立法三讀通過，並於
    96年7 月16日施行，本件被告上開犯行係在96年4 月24日以
    前所犯，且非中華民國九十六年罪犯減刑條例第3 條所規範
    之罪，自得予以減刑，原審判決時未及審酌於此，適用法律
    尚有未洽，被告上訴意旨空言泛指原審判決認定事實不當，
    雖無可取，然原審判決既有可議之處，自應由本院予以撤銷
    改判。爰審酌被告素行及其未體認夫妻互為尊重之精神，對
    告訴人施以家庭暴力行為在先，至法院裁定通常保護令後，
    復未能遵守限制，再次對告訴人以言語辱罵，造成告訴人精
    神壓力，所為非是。惟被告本次犯行，係因與告訴人口角糾
    紛而起，其與告訴人爭執衝突之際，因迭遭告訴人斥罵，一
    時情緒激動難忍，始出言辱罵告訴人以洩憤，被告並非主動
    尋釁挑起事端，惡性尚非重大，並其犯罪動機、目的、手段
    等一切情狀，量處如主文第2 項所示之刑，並諭知易科罰金
    之折算標準。又中華民國九十六年罪犯減刑條例業於96年6
    月15日立法三讀通過，並於96年7 月16日施行，查本件被告
    上開犯行係在96年4 月24日以前所犯，且非中華民國九十六
    年罪犯減刑條例第3 條所規範之罪，自得予以減刑，爰依中
    華民國九十六年罪犯減刑條例第2 條第1 項第3 款規定，減
    其宣告之刑期二分之一，並諭知易科罰金之折算標準。
四、末查，被告前未曾因故意犯罪受有期徒刑以上刑之宣告，此
    有臺灣高等法院被告前案紀錄表1 份在卷可參，於本件中因
    與告訴人發生口角爭執，遭告訴人言語謾罵刺激之下，一時
    氣憤失慮，致罹刑典，被告既非主動尋釁而為本件犯行，堪
    認其經此次科刑教訓後，應知警惕而無再犯之虞，本院認為
    前開對其宣告之刑，以暫不執行為適當，爰依刑法第74條第
    1 項第1 款之規定，併予宣告緩刑2 年，以啟自新。
據上論斷，應依刑事訴訟法第455 條之1 第3 項、第369 條第1
項前段、第364 條、第299 條第1 項前段，修正後家庭暴力防治
法第61條第2 款，刑法第11條前段、第41條第1 項前段、第74條
第1 項第1 款，中華民國九十六年罪犯減刑條例第2 條第1 項第
3 款、第7 條，判決如主文。
本案經檢察官許曉微到庭執行職務。
中　　華　　民　　國　　96　　年　　11　　月　　27　　日
                  刑事第十一庭審判長法　官 蔡榮澤
                                    法  官 魏于傑
                                    法  官 林蕙芳
以上正本證明與原本無異。
不得上訴。
      　　　　　　　　　　　　　　　書記官　李佩玲
中　　華　　民　　國　　96　　年　　11　　月　　29　　日
附錄論罪科刑依據之法條：
家庭暴力防治法第61條
違反法院依第 14 條第 1 項、第 16 條第 3 項所為之下列裁定
者，為本法所稱違反保護令罪，處3 年以下有期徒刑、拘役或科
或併科新臺幣10萬元以下罰金：
一、禁止實施家庭暴力。
二、禁止騷擾、接觸、跟蹤、通話、通信或其他非必要之聯絡行
    為。
三、遷出住居所。
四、遠離住居所、工作場所、學校或其他特定場所。
五、完成加害人處遇計畫。
